臺灣高等法院臺中分院民事判決
110年度重上字第165號
上  訴  人  林水來  

            葉阿香  
            美和國際造紙股份有限公司

法定代理人  林佳寬  

上  訴  人  林勇志  

共      同
訴訟代理人  李秉謙律師
            林亮宇律師
複 代理 人  王雲玉律師
            周啟成律師
被 上訴 人  林春火  

訴訟代理人  施廷勳律師
複 代理 人  張幸茵律師
上列當事人間請求給付票款等事件，上訴人對於中華民國110年4
月28日臺灣彰化地方法院108年度重訴字第228號第一審判決提起
上訴，本院於111年3月2日言詞辯論終結，判決如下：
    主  文
上訴駁回。
第二審訴訟費用關於林水來、葉阿香上訴部分，由上訴人林水來
、葉阿香連帶負擔；美和國際造紙股份有限公司、林勇志上訴部
分，由上訴人美和國際造紙股份有限公司、林勇志各自負擔。
    事實及理由
一、被上訴人主張：
  ①關於請求林水來、葉阿香應連帶給付新臺幣（下同）470萬元
    本息部分：
　⑴林水來於民國106年間及其後，陸續簽發支票交付訴外人○○○
    用來向伊借款，約至108年6月間林水來知其已無資力兌現流
    通在外之支票，遂找伊協調，希望伊能返還如附表一所示8
    紙面額共計730萬元之支票，以免因退票多紙遭銀行列為拒
    絕往來戶，林水來並表示願意交付伊如附表二所示2紙面額
    均為370萬元支票（下合稱系爭支票），發票人嘉安實業股
    份有限公司（下稱嘉安公司），因向其購買土地而簽發交付
    之價金支票，其間差額10萬元則為雙方計算協商後補貼延後
    兌現即還款之利息。伊同意，林水來、葉阿香乃於108年6月
    3日在附表一所示之8紙支票上簽名記載取回，並於系爭支票
    上背書後交付伊以換回，惟系爭支票屆期經提示後均以存款
    不足等理由遭退票。依上述過程可知，林水來、葉阿香非因
    受伊或○○○之詐欺而交付系爭支票，且系爭支票係林水來、
    葉阿香親自交付與伊為直接前後手，並無經過○○○，○○○無法
    證明交付當時伊係惡意取得、或以不相當對價取得系爭支票
    。林水來、葉阿香所提出之錄音及譯文未經○○○之同意，已
    侵害○○○隱私權及自由意願，屬不法取得，欠缺形式上真正
    ，亦不能證明伊明知○○○有無向林水來詐欺取得支票，用於
    對外借款乙情。且伊為執票人，並非系爭支票之發票人，亦
    非執票人之前手，與林水來、葉阿香間非屬票據法第13條規
    範對象，伊取得系爭支票之過程亦全無惡意，無重大過失，
    依票據法第14條第1項規定之反面解釋，自得享有系爭支票
    之權利。伊因上述緣由取得系爭支票，足見伊有以相當對價
    取得系爭支票，且伊之前手即為林水來、葉阿香，就系爭支
    票不存在能否優於前手權利之問題，林水來、葉阿香以票據
    法第13條、第14條為抗辯，顯無理由。
　⑵又伊先前已不願借貸與○○○，係林水來約於107年11月間透過○
    ○○找伊商請繼續貸款，伊才願意繼續貸款，但要求後續貸款
    金錢需大部分匯入林水來帳戶以確保債權。故當林水來簽發
    擔保借款之支票退票後，林水來、葉阿香2人方出面與伊協
    調清償事宜。且系爭支票係由林水來、葉阿香於背面背書後
    直接交付伊，未曾經○○○之手，何來○○○故意交付系爭支票與
    伊追索，以切斷票據抗辯之可能及需要，林水來、葉阿香為
    混淆事實，將○○○所為與不相干之系爭支票混為一談，要無
    可採。
　⑶伊真正貸與○○○之金額並未達279,308,200元，伊於兩年間匯
    款予○○○之金額，多係供○○○借新還舊之支票陸續兌現之用，
    故不能以實際匯款金額作為真實借款之金額。伊雖多次貸款
    與○○○，但不知○○○貸款真正目的，更非因欲協助○○○製造資
    金充裕之假象，林水來、葉阿香僅以伊與○○○匯款金額、次
    數，即推稱伊有與○○○共同詐欺之意圖，毫無可採。且林水
    來、葉阿香係因受○○○告以可以優惠價格，提供所需貨品原
    料，但需一次大量訂購、○○○以提供未來便宜原料為餌，要
    求林水來先簽發多張支票抵充未來貨款之提議打動，方交付
    多紙支票，可見林水來簽發交付○○○支票之原因，根本與伊
    如何匯款與○○○所營勁能實業有限公司（下稱勁能公司）無
    關。且參勁能公司之存取款紀錄，可知林水來或其所營美和
    國際造紙股份有限公司（下稱美和公司）、葉阿香先後匯款
    於勁能公司數十次，金額頗鉅，可見林水來、葉阿香及美和
    公司與○○○亦有頻繁、鉅額之金額往來，豈非亦與○○○有詐欺
    犯行之分擔，林水來、葉阿香為脫免給付票款責任，對系爭
    支票係林水來、葉阿香背書後親自交付伊之過程，避而不談
    ，故意攀汙伊與○○○共同詐欺，全非事實。況系爭支票並無
    背書不連續，因系爭支票沒有指定受款人，縱使有禁止背書
    轉讓，林水、葉阿香來仍要負背書人責任。林水來、葉阿香
    所舉635萬元之票款爭議在另案審理，要與本件無關等語，
    爰依票據之法律關係聲明請求：⒈上訴人林水來、葉阿香2人
    應連帶給付被上訴人740萬元整，及自附表二所示利息起算
    日起至清償日止，按年息百分之6計算之利息。⒉願供擔保，
    請准宣告假執行。
　②關於請求美和公司應將農育權塗銷部分：
　  林水來自知資力無法清償在外之債務，為規避債權人索討，
　　於107年12月21日將如附表三編號1所示土地（下稱系爭土地
    ，後於108年3月15日以夫妻贈與為由，移轉所有權登記予葉
    阿香）提供予其所經營之美和公司（美和公司原負責人為林
    水來，現為其子林佳寬所經營），設定權利範圍全部、存續
    期間至127年10月31日之農育權（下稱系爭農育權），惟美
    和公司與林水來間根本不存在於系爭土地為農作之意思，卻
    出於妨礙債權人藉由強制執行系爭土地換價求償之合意，通
    謀虛偽合意設定系爭農育權，按民法第87條第1項規定，林
    水來出於虛偽合意設定系爭農育權之物權行為自屬無效，且
    因系爭農育權存在會形成系爭土地之負擔，大幅降低使用及
    交換價值，林水來怠於請求美和公司塗銷系爭農育權，伊自
    得依民法第242條規定代位林水來依民法第767條第1項物上
    請求權，訴請美和公司塗銷無效之系爭農育權。爰聲明：上
    訴人美和公司應將坐落彰化縣○○鎮○○段000地號，權利範圍
    全部之土地，於107年12月21日登記，收件年期字號：107年
    彰和資字第078340號所設定權利範圍全部之農育權登記塗銷
    。
　③關於請求林勇志塗銷第二順位最高限額抵押權登記部分：
　  林水來另在107年10月5日將系爭土地及附表三編號2、3所示
    房地（下合稱系爭房地），提供予林勇志設定第二順位4,20
    0萬元之最高限額抵押權（下稱系爭最高限額抵押權），約
    定確定期日為112年10月5日，擔保林水來對林勇志之金錢債
    務，惟上揭附表三編號1、2二筆土地，於108年合計公告現
    值不過為3,763,746元，且已在106年9月14日提供予華南商
    業銀行股份有限公司（下稱華南商業銀行）設定第一順位1,
    200萬元之最高限額抵押權，可知於清償華南銀行第一順位
    抵押權擔保債務後，幾無剩餘，林勇志於設定之前，必得知
    上情，竟仍願負擔高額規費在系爭房地設定高達公告現值11
    .16倍之系爭最高限額抵押權，有違於常情，核林水來、林
    勇志之目的顯係同樣出於規避林水來債權人之追索，企圖令
    債權人縱使聲請強制執行系爭房地，亦因系爭房地已設定具
    有優先受償權之鉅額抵押權，也將無法受償，甚至因拍賣無
    實益而遭撤銷強制執行程序，林水來、林勇志間根本不存在
    於系爭房地設定系爭最高限額抵押權之意，卻出於妨礙債權
    人藉由強制執行系爭房地換價求償之合意，通謀虛偽合意設
    定系爭最高限額抵押權，按民法第87條第1項規定，林水來
    、林勇志出於通謀虛偽合意設定系爭最高限額抵押權之物權
    行為自屬無效，且系爭最高限額抵押權會造成系爭房地負擔
    ，大幅降低使用價值，亦會令伊日後聲請強制執行時，隨時
    處於無法或減少受分配拍定價金之情，林水來有意藉此損害
    債權人利益，自是怠於請求林勇志塗銷系爭最高限額抵押權
    ，以解除系爭房地限制，伊自得依民法第242條規定代位林
    水來依民法第767條第1項物上請求權，訴請林勇志塗銷無效
    之系爭最高限額抵押權。爰聲明：上訴人林勇志應將附表三
    所示3筆不動產(編號1、2為土地，編號3為房屋)於107年10
    月5日登記，收件日期字號：107年彰和資字第065820號之債
    權擔保總金額42,000,000元，債權額比例全部，權利種類：
    最高限額抵押權登記塗銷。
　④綜上諸情，爰依票據法律關係請求林水來、葉阿香應連帶給
    付740萬元，暨自附表二所示利息起算日起至清償日止，按
    年息6％計算之利息，及依民法第242條、第767條第1項、第8
    7條第1項規定，請求美和公司塗銷系爭農育權、請求林勇志
    塗銷系爭最高限額抵押權（原審判命：⒈上訴人林水來、葉
    阿香應連帶給付被上訴人740萬元，及自附表二所示利息起
    算日起至清償日止，按年息6%計算之利息。⒉上訴人美和公
    司應將附表三編號1所示土地，以107年彰和資字第078340號
    收件，於107年12月21日登記設定之農育權（權利範圍全部
    ）塗銷。⒊上訴人林勇志應將附表三所示三筆土地及建物，
    以彰和資字第065820號收件，於107年10月5日所設定擔保債
    權總金額4,200萬元之最高限額抵押權登記塗銷。並駁回被
    上訴人其餘之訴。復依被上訴人及林水來、葉阿香之聲請諭
    知就上開⒈部分，於被上訴人以2,466,667元供擔保後得假執
    行；但上訴人林水來、葉阿香如以7,400,000元預供擔保後
    ，得免為假執行。上訴人林水來、葉阿香、美和公司及林勇
    志均聲明不服，各自提起上訴）。並答辯聲明：上訴駁回（
    至原判決駁回被上訴人依民法第244條第1項規定，請求撤銷
    林水來、葉阿香間贈與系爭土地之債權行為及移轉所有權之
    物權行為，及依民法第244條第4項規定，請求林水來、葉阿
    香塗銷系爭土地之所有權移轉登記部分，因被上訴人已於本
    院撤回此部分之上訴而確定，本院自無庸予以審酌，併予指
    明）。
二、林水來、葉阿香、美和公司部分則抗辯：
  ①系爭支票看不出誰為背書人、被背書人，且被上訴人並未舉
    證證明系爭支票之連續性，故林水來、葉阿香得依票據法第
    144條準用同法第37條規定，拒絕被上訴人對林水來、葉阿
    香行使票據追索權。且否認被上訴人與林水來、葉阿香間有
    債權債務關係，林水來亦否認被上訴人對其有支票債權存在
    ，現另案由臺灣彰化地方法院（下稱彰化地院）109年度簡
    上字第40號審理中。又被上訴人自承背書係換回退票之借款
    票據，屬消費借貸之新債清償，被上訴人應就舊債借款已交
    付之事實負舉證之責。且被上訴人重複取償，將相同證據用
    於另案主張，合計向林水來、葉阿香請求共1,300餘萬元之
    假債權。且借款人究為○○○或林水來，被上訴人主張前後矛
    盾，無法證明林水來曾收到任何借款。況系爭支票發票人為
    嘉安公司，且發票人已於系爭支票上記載禁止背書轉讓，已
    生禁止轉讓效力，縱林水來、葉阿香簽名於票背，亦不發生
    背書之效力，無須負背書人責任。基於系爭支票被上訴人與
    林水來、葉阿香為直接前後手，林水來、葉阿香自得依票據
    法第13條反面解釋、第14條第2項規定為原因關係抗辯及不
    相當對價抗辯。又被上訴人主張林水來、葉阿香交付系爭支
    票之目的係為換回附表一所示8張支票，則該8張支票之票據
    權利有效性，應為系爭支票所憑之原因基礎關係，而被上訴
    人明知其對林水來、葉阿香無債權存在，卻又要求林水來、
    葉阿香在系爭支票背書抵償不存在之債務，因而取得系爭支
    票之權利，屬票據法第14條第1項惡意取得票據。
　②附表一所示8紙支票係○○○、被上訴人均明知並基於共同意思
    決定，由○○○向林水來詐取得手後，迅速轉讓與被上訴人向
    林水來、葉阿香追討藉以切斷票據瑕疵之抗辯，以遂行渠等
    不法目的，被上訴人取得票據顯係出於惡意。緣林水來前與
    ○○○有生意往來關係，○○○利用林水來之信任，以將來訂貨會
    有折扣之誘因，於林水來根本未向其實際訂貨，即以提供未
    來便宜原料為餌，要求林水來先簽發多張支票抵充未來貨款
    ，取得後即轉讓套利之手法，向林水來不法取得取得多張支
    票，面臨諸多未曾謀面之持票人主張票據權利，而○○○有多
    項詐欺前案紀錄，精於此道，與其姊林瑩珠多有以虛設公司
    、簽發票據取得他人信任以詐取財物之犯行，另查找用以領
    出各該款項之票據存根，竟見各紙票據收受人均為林瑩珠、
    其中尚有「火」即林春火之紀錄，已堪認○○○、林瑩珠及被
    上訴人3人，均明知並基於共同意思決定，由○○○向林水來詐
    取票據後，由被上訴人將金額匯入林水來之帳戶內，並由林
    瑩珠、被上訴人持另紙票據領出，用以創造假金流，營造渠
    等正常票信、製造○○○與林水來虛偽往來假象，遂行其等不
    法目的，被上訴人取得票據顯係出於惡意，以顯不相當對價
    取得，被上訴人自始未取得票據債權，原因基礎關係顯有疵
    累，且○○○亦於不知其正遭林水來蒐證下，對詐欺林水來、
    取得林水來開立票據並轉讓牟利之事實坦承不諱，此有○○○
    之錄音光碟、譯文為證，林水來亦已向臺灣彰化地方檢察署
    提出告訴，追究○○○、林瑩珠之犯行。
　③被上訴人以駿成股份有限公司（下稱駿成公司）之帳戶於106
    年至108年1月份之間，提供○○○及勁能公司279,308,200元，
    匯款次數高達481次，顯然為提供○○○資金以藉虛設公司以假
    買賣貨物為餌騙取林水來簽發票據之金主，且被上訴人提供
    ○○○資金之期間正好與○○○所涉詐欺等案件之起訴書所載犯案
    時間相符。
　④又依被上訴人民事準備三狀主張，附表四5紙支票係○○○持以
    向被上訴人貼現，則持票向被上訴人借款之人既非林水來本
    人，如何能證明林水來明知票據已交付被上訴人，並出於規
    避追索之故意而贈與葉阿香系爭土地，再觀被上訴人提出林
    水來票據信用查覆單，林水來係於108年5月13日方有退票記
    錄，先前往來信用一切正常，甚或5月14、16、21日票據跳
    票後，未及數日即於22日、29日清償，顯見林水來直至108
    年5月底仍有清償大筆債務之能力，則為贈與爭土地時之資
    力並無問題，更早之前所為系爭最高限額抵押權及系爭農育
    權之設定，更無通謀虛偽合意之動機。
　⑤被上訴人主張○○○係持附表四所示票據向其借款，而其交付借
    款方式如轉帳明細，惟金額顯有歧異，且金額甚鉅，被上訴
    人利用駿成公司帳戶匯入○○○勁能公司帳戶高達2億7千9百餘
    萬，被上訴人為自圓其說，主張所短差金額係以現金交付，
    顯啟人疑竇，被上訴人顯然以臨訟任擇金額較近之數筆牽強
    硬湊，差額再諉稱為現金交收，此種畸形、怪異的巨額匯款
    除被上訴人為幕後金主，有意為○○○之勁能公司製造資金充
    裕假象，以遂行詐欺他人目的外，實無其他可能。
　⑥被上訴人行使民法第242條代位權主張代位林水來以塗銷系爭
    土地之系爭農育權、系爭房地之系爭最高限額抵押權，訴之
    聲明有誤，且無保全債權之必要，被上訴人應先證明林水來
    有資力不足或無資力之情形。縱被上訴人得依民法第242條
    規定代位林水來行使物上請求權，林水來設定系爭農育權予
    美和公司之行為亦非通謀虛偽意思表示，係地政機關不許地
    上權之權宜之計，而於農牧用地設立工廠在地狹人稠之我國
    並非罕見，設若農牧用地所有權人與他人達成土地利用之合
    意，許他人設立農地工廠，然為免遭地政機關拒卻受理地上
    權而無從公示，難保雙方權益，故出不得已以農育權登記代
    之，以達土地利用負擔可獲公示之目的，所有權人及利用權
    人亦與實際相符，僅係負擔種類不同，林水來與美和公司均
    受其等意思表示即地上權設定之拘束，與通謀虛偽意思表示
    ，當事人間並無受意思表示拘束顯有不同，不得指為無效。
　⑦再於設定系爭最高限額抵押權時即107年10月4日，林水來資
    力並無不足，且被上訴人當時亦未向林水來提示附表四等任
    何票據，林水來毫無所悉其簽發與○○○之票據已輾轉至被上
    訴人手上，顯然無本於逃避被上訴人追索之動機，而為通謀
    意思表示。且林勇志為商人，因進銷貨頻繁，時有不定量現
    金往來，關稅電子閘門所反應者為靜態財產狀態，顯不能精
    確反映其各時點之當下資力，且所設定者為最高限額抵押權
    ，本不以設定時有高達4,200萬元債權發生為必要，且觀林
    水來與林勇志所簽立借據（下稱系爭借據）可見當時兩人有
    累積700萬元債權，故顯非通謀虛偽意思表示云云，資為抗
    辯。並上訴聲明：⒈原判決不利於上訴人部分廢棄。⒉上開廢
    棄部分，被上訴人在第一審之訴及假執行之聲請均駁回
　　。⒊如受不利判決，上訴人（指林水來、葉阿香就原判決主
    文第一項部分）願供擔保，請准宣告免假執行。　　
三、林勇志則抗辯以：
　①林水來就系爭房地設定系爭最高限額抵押權予伊，係基於雙
    方有高達700萬元債權債務關係，並有借據為證，故林水來
    設定系爭最高限額抵押權予伊之物權行為，並非通謀虛偽意
    思表示，被上訴人須就林勇志、林水來就設定系爭最高限額
    抵押權之物權行為及該物權行為之意思表示合意均為虛偽為
    舉證，惟迄未舉證。又被上訴人並未舉證證明林水來設定系
    爭最高限額抵押權予伊之物權行為，將使被上訴人之債權無
    法受清償，是以被上訴人主張代位塗銷系爭最高限額抵押權
    並無理由。且系爭支票看不出誰為背書人、被背書人，基於
    背書不連續原則，林水來得拒絕被上訴人行使票據追索權。
　②伊與林水來設定系爭最高限額抵押權，係因林水來營商常有
    向伊調度現金需求，故一次設定以免後續往來之繁，林水來
    係多次向伊調頭寸，由林水來攜其配偶至伊住所懇談，表明
    所需金額後由伊以現金交付之，本於長期奮鬥信任情誼，均
    未書立契據，至107年9月方立系爭借據為憑。而設定當時諸
    多票款及借款根本尚未發生，斷無可能出於逃避當時並不存
    在債權人追索意圖而為之。又系爭最高限額抵押權已屬劣後
    順位，伊為求就現在、過去、未來之擔保債權取得確實擔保
    ，方會與林水來議定意高於1,200萬元之4,200萬元最高限額
    抵押權，並無違常之處。且依被上訴人所述事實，系爭房地
    價值既如此之微，被上訴人本應就第一順位或第一順位及第
    二順位同時主張，方有藉拍賣系爭房地而受償之可能，而有
    受判決法律上利益。然被上訴人捨此而不為，反就單一主張
    塗銷系爭最高限額抵押權，塗銷後亦無助受償，應認顯然欠
    缺權利保護必要而無訴之利益。
　③被上訴人迄今未能證明其與林水來間存有740萬元消費借貸關
    係，究換回那些票據，一下說是甲證4、一下說是甲證18，
    陳述矛盾。且被上訴人向○○○均苛課高達年息43.2%之重利，
    預扣利息，顯係以不相當對價取得任一張票據，甲證4（7張
    支票）及甲證18（8張支票），亦均係被上訴人以不相當對
    價取得林水來遭詐欺所開立之票據，被上訴人不應取得優於
    前手（即○○○）之權利，對於任一張舊支票均無權利，被上
    訴人卻要求林水來交付系爭支票以抵償不存在之債務，系爭
    支票之原因關係實屬不存，被上訴人及林水來、葉阿香既為
    系爭支票直接前後手，林水來、葉阿香實得援此瑕疵對被上
    訴人主張原因關係抗辯，即票據法第13條反面解釋，而無由
    林水來、葉阿香負擔票據責任，故被上訴人亦不得依民法第
    242條規定代位行使物上請求權云云，資為抗辯。並上訴聲
    明：⒈原判決不利於上訴人部分廢棄。⒉上開廢棄部分，被上
    訴人在第一審之訴駁回。
四、兩造不爭執事項（見本院卷第168至169頁）：
　㈠被上訴人所持有之系爭支票，係由嘉安公司所簽發，林水來
    、葉阿香為背書，票面金額合計740萬元（系爭支票正反面
    影本及退票理由單如原審卷一第25至27頁、第173頁）。
　㈡被上訴人原持有如附表一所示8紙，由林水來簽發之支票，嗣
    於108年6月3日由林水來、葉阿香持系爭支票向被上訴人取
    回（附表一所示8紙支票影本4紙及上載108年6月3日取回，
    林水來、葉阿香簽名，見原審卷一第307至310頁）。
　㈢被上訴人持有如附表四所示5紙，由林水來簽發之支票（支票
    影本如原審卷一第287至289頁所示）。　　
　㈣系爭土地（即附表三編號1所示土地）原為林水來所有，於10
    8年3月4日以夫妻贈與為原因全部贈與其妻葉阿香，並於108
    年3月15日為所有權移轉登記；其上於107年12月21日設定有
    系爭農育權，惟並無作為農作使用，為美和公司設立工廠占
    有使用。
　㈤附表三所示3筆土地、建物，其上先設定華南商業銀行之第一
    順位最高限額抵押權，再於107年10月5日設定如附表三備註
    欄所載系爭最高限額抵押權。　
五、本院得心證之理由：
　㈠被上訴人主張其持有林水來、葉阿香所背書轉讓之系爭支票
    （均為無記名支票），請求林水來、葉阿香連帶給付票款有
    無理由： 
　⒈按票據法上之背書依其目的不同，可分為票據權利轉讓背書
    與委任取款背書。支票之權利轉讓背書，依票據法第144條
    準用同法第31條規定，只須在票據背面或其黏單上簽名即可
    ，並無一定之位置，亦無須特別表明權利讓與之意；而執票
    人以委任取款之目的而為背書時，依同法第144條準用第 40
    條第1項規定，應於支票上記載委任取款之旨。又票據為文
    義證券，票據上之權利義務，固應遵守票據之文義性，基於
    外觀與客觀解釋原則，悉依票據記載文字以為決定，不得以
    票據以外之具體、個別情事，加以變更或補充。惟依該客觀
    解釋原則，解釋票據上所載文字之意義，仍須斟酌一般社會
    通念、日常情理、交易習慣與誠信原則，並兼顧助長票據
    流通、保護交易安全，就票據所載文字內涵為合理之觀察，
    始不失其票據文義性之真諦。又以票據權利為標的者，其外
    觀公示方法，因背書交付移轉「占有」而有公示作用（最高
    法院109年度台上字第3214號判決意旨參見）。再者，在票
    據上簽名者，依票據上所載文義負責，票據法第5條第1項定
    有明文。故在支票背面簽名，即生背書之效力。查，被上訴
    人所持有之系爭支票，係由嘉安公司所簽發，林水來、葉阿
    香為背書，票面金額合計740萬元，有系爭支票影本附卷可
    稽（見原審卷一第25、27頁）。且被上訴人原持有如附表一
    所示8紙由林水來簽發之支票，嗣於108年6月3日由林水來、
    葉阿香2人持系爭支票向被上訴人取回（附表一所示8紙支票
    影本4紙及上載108年6月3日取回，林水來、葉阿香簽名，見
    原審卷一第307至310頁），為兩造所不爭執，依上開說明，
    足認林水來、葉阿香2人於系爭支票為背書，依其目的應係
    屬票據權利轉讓背書，而非為委任取款背書甚明。故林水來
    、葉阿香2人辯稱系爭支票看不出來誰為背書人，要無足採
    。
　⒉又按票據債務人不得以自己與發票人或執票人之前手間所存
    抗辯之事由對抗執票人。但執票人取得票據出於惡意者，不
    在此限；以惡意或有重大過失取得票據者，不得享有票據上
    之權利。無對價或以不相當之對價取得票據者，不得享有優
    於其前手之權利，票據法第13條、第14條分別定有明文。次
    按支票上權利，依支票文義而發生，與其基礎之原因關係各
    自獨立，支票上權利之行使不以其原因關係存在為前提；票
    據行為為不要因行為，票據上之權利義務，悉依票上所載文
    義定之，與其基礎之原因關係各自獨立，執票人不負證明關
    於給付原因之責任，如票據債務人主張執票人取得票據出於
    惡意或詐欺、脅迫時，則應由該債務人負舉證責任。另票據
    法第14條所謂以惡意取得票據者，不得享有票據上之權利，
    係指從無權處分人之手，受讓票據，於受讓當時有惡意之情
    形而言。復按票據法第13條但書所謂惡意，係指執票人明知
    票據債務人對於發票人或執票人之前手間，有抗辯事由存在
    而言。又執票人有無惡意，應以其取得票據時為決定之標準
    。且執票人不負證明關於給付原因之責任，如票據債務人主
    張執票人取得票據係無對價或以不相當對價取得，應由該債
    務人負舉證責任。經查，被上訴人係因貸與○○○金錢，而先
    後執有○○○轉讓交付如附表一所示8紙支票（發票人均為林水
    來）之事實，為兩造不爭執，嗣林水來、葉阿香為免上開支
    票遭退票，另交付由其等背書之系爭支票（發票人為嘉安公
    司）與被上訴人，以取回附表一所示8紙支票，則系爭支票
    之原因關係即為附表一所示8紙支票之票據債權，林水來、
    葉阿香均抗辯與被上訴人間無原因關係云云，亦無足採。
　⒊林水來、葉阿香復以被上訴人乃惡意、詐欺、以不相當對價
    取得系爭支票及附表一所示8紙支票為抗辯，按諸舉證責任
    分配之原則，自應由林水來、葉阿香負舉證之責，己如上述
    。惟林水來、葉阿香就前開事實所舉均為林水來與○○○間之
    法律關係，並引用未經○○○同意之錄音及譯文為證（見原審
    卷一第357至371頁、卷二第63至73頁），惟就上述系爭支票
    之交付過程而言，被上訴人與林水來、葉阿香為直接前後手
    之票據權利轉讓背書關係，系爭支票交付時被上訴人並未經
    由○○○而取得系爭支票，故被上訴人取得系爭支票既係直接
    自林水來、葉阿香處取得，且被上訴人（即執票人）有無惡
    意，應以其取得票據時為決定之標準，亦已如上述，則依上
    述兩造不爭執事項㈠、㈡所載可知，林水來、葉阿香係為防免
    因退票多紙，而遭銀行列為拒絕往來戶，其2人方於系爭支
    票背面簽名為票據權利轉讓背書，顯見林水來、葉阿香於簽
    名背書時，應係基於自身利益之考量，要非被上訴人惡意、
    詐欺、以不相當對價取得系爭支票。且林水來、葉阿香所舉
    證據復不足證明被上訴人係惡意、詐欺而取得系爭支票，其
    上開抗辯自無足採。且前開○○○對話紀錄內容，根本未曾就
    附表一所示8紙支票之每一張開立緣由作討論，參酌以林水
    來與○○○間之關係複雜，往來票據甚多，亦無從得出林水來
    係意思表示受詐欺而開立附表一所示8紙支票；復基於票據
    流通迅速之特性，衡情被上訴人亦不會探究○○○與林水來之
    原因關係為何，是尚難因被上訴人與○○○間帳戶資金多有往
    來，即遽認被上訴人知悉○○○與林水來間之發票原因關係，
    或被上訴人明知有林水來、葉阿香所稱其遭○○○詐欺之情，
    甚或與○○○為共犯，縱林水來、葉阿香所辯其為○○○所詐欺而
    開立附表一所示8紙支票一事為真，惟林水來、葉阿香未能
    舉證證明被上訴人係出於惡意、詐欺，而取得附表一所示8
    紙支票，依票據法第13條前段之規定，林水來、葉阿香自不
    得以自己與執票人（即被上訴人）之前手即○○○間所存抗辯
    之事由對抗被上訴人。林水來、葉阿香復又未能就被上訴人
    係無對價或以不相當之對價取得附表一所示8紙之支票一事
    為舉證，則林水來、葉阿香所為票據法第13條、14條之抗辯
    皆難認為有理由。
　⒋另依票據法第30條第2項及第144條之規定可知，記名支票始
    有禁止轉讓之問題，是支票未記載受款人之姓名，乃為無記
    名支票，縱發票人在系爭支票正面為禁止背書轉讓之記載，
    亦不生票據法上禁止背書轉讓之效力。又無記名支票，得僅
    以交付轉讓之，此觀票據法第144條準用第30條第1項後段之
    規定自明。查，系爭支票係無記名支票，而僅由林水來、葉
    阿香2人背書，亦不生背書不連續之問題（最高法院76年度
    台上字第456號判決意旨參見），此部分林水來、葉阿香所
    辯自無足採。系爭支票既為無記名支票，縱然有記載禁止背
    書轉讓等字樣，仍不生票據法上禁止背書轉讓之效力，林水
    來、葉阿香所辯其2人無須負背書人之責任，亦無足採。
　⒌末按在票據上簽名者，依票上所載文義負責；另背書人應照
    支票文義擔保付款責任，又執票人向支票債務人行使追索權
    時，得請求自為付款提示日起之利息，如無約定利率者，依
    年利6釐計算，票據法第5條第1項、第29條第1項、第39條、
    第133條、第144條分別定有明文。又發票人、承兌人、背書
    人及其他票據債務人，對於執票人連帶負責，為票據法第96
    條第1項所明定。所謂連帶負責，就票據債務人與執票人間
    之關係言，係指各票據債務人就執票人所得追索之金額，負
     全部清償責任。本件林水來、葉阿香既未能舉證證明被上
    訴人係以惡意、詐欺或以無對價、不相當對價取得系爭支票
    及附表一所示8紙支票，縱認林水來、葉阿香前揭關於遭○○○
    詐欺一事抗辯屬實，仍不得以林水來、葉阿香2人與○○○間糾
    紛之事由對抗被上訴人。揆諸前揭說明，被上訴人依票據法
    律關係，請求林水來、葉阿香2人應連帶給付被上訴人740萬
    元整，及自附表二所示利息起算日起至清償日止，按年息百
    分之6計算之利息，為有理由，應予准許。
　㈡被上訴人主張其與林水來有票據債務關係，而得依民法第242
    條規定代位行使民法第767條第1項物上請求權訴請塗銷，因
    林水來、美和公司通謀虛偽而無效之系爭農育權，有無理由
    ：
　⒈按債務人怠於行使其權利時，債權人因保全債權，得以自己
    之名義，行使其權利；所有人對於無權占有或侵奪其所有物
    者，得請求返還之；對於妨害其所有權者，得請求除去之，
    有妨害其所有權之虞者，得請求防止之，民法第242條、第7
    67條第1項分別定有明文。又債務人怠於行使其權利時，債
    權人因保全債權，得以自己名義行使其權利，此項代位權行
    使之範圍，就同法第243條但書規定旨趣推之，並不以保存
    行為為限，凡以權利之保存或實行為目的之一切審判上或審
    判外之行為，諸如假扣押、假處分、聲請強制執行、實行擔
    保權、催告、提起訴訟等，債權人皆得代位行使（最高法院
     69年度台抗字第240號裁判意旨參見）。另代位權係債權人
    代行債務人之權利，代行者與被代行者之間，必須有債權債
    務關係之存在，否則即無行使代位權之可言，並以債權人如
    不代位行使債務人之權利，其債權即有不能受完全滿足清償
    之虞而有保全債權之必要始得為之。次按表意人與相對人通
    謀而為虛偽意思表示者，其意思表示無效，民法第87條第1
    項本文亦有明定。再按稱農育權者，謂在他人土地為農作、
    森林、養殖、畜牧、種植竹木或保育之權，民法第850條之1
    第1項亦定有明文。另為避免地上權與農育權之內容重複，
    於99年2月3日修正民法物權編部分條文時，將該次修正前民
    法第832條「或竹木」3字刪除，俾地上權之使用土地目的僅
    限於有建築物或其他工作物。末按不動產物權，依法律行為
    而取得、設定、喪失及變更者，非經登記，不生效力，民法
    第758條第1項亦有明文。
　⒉依上說明可知，依法律行為取得不動產物權之情形，需有法
    律行為之成立（例如權利人及義務人意思表示合致），並經
    登記，始發生效力，是系爭農育權之設定，本應基於設定權
    利人即美和公司與當時系爭土地所有權人林水來（後於108
    年3月15日以夫妻贈與為由，移轉所有權登記予葉阿香）間
    有效存在之物權契約，且應由林水來與美和公司共同向地政
    機關聲請登記，始為合法有效。惟依不爭執事項，系爭土地
    上雖於107年12月21日設有系爭農育權，然並無作為農作使
    用，現為美和公司設立工廠占有使用中，且依林水來、美和
    公司之抗辯意旨，其等原係欲於系爭土地上設定地上權，惟
    為法令所不許，始設定系爭農育權，顯見美和公司於系爭土
    地為設定系爭農育權之時，即非基於為農作、森林、養殖、
    畜牧、種植竹木或保育之目的而設定，兩造應無設定系爭農
    育權之意思表示合致，實堪認定。甚且，系爭土地上因美和
    公司占有廠房使用，亦已難為農育權之使用目的，由此觀之
    ，系爭農育權之登記因無共同為設定農育權之物權契約意思
    表示，且林水來及美和公司間原係欲於系爭土地上設定地上
    權，惟為法令所不許，始設定系爭農育權，其等所為設定系
    爭農育權要屬脫法行為，自屬無效。故林水來、美和公司辯
    稱其等係基於地上權之意思表示合致，仍應受地上權設定之
    拘束，系爭農育權不得指為無效云云，自無足採。
  ⒊綜上，林水來、美和公司間就系爭土地，既無設定系爭農育
    權之意思表示合致，依現況復與設定目的不符，而系爭農育
    權之登記，仍登記於系爭土地上，對系爭土地所有權之圓滿
    自有妨害，而林水來迄未對美和公司行使其回復原狀之權利
    ，顯已怠於行使其回復原狀請求權。從而，被上訴人依民法
    第242條前段、第767條第1項中段之規定，代位林水來請求
    美和公司塗銷系爭農育權之登記，要屬有據，應予准許。
　㈣被上訴人主張其與林水來有票據債務關係，而得依民法第242
    條規定代位林水來，行使民法第767條第1項物上請求權訴請
    塗銷，因林水來、林勇志通謀虛偽而無效之系爭最高限額抵
    押權，有無理由： 
　⒈按稱最高限額抵押權者，謂債務人或第三人提供其不動產為
    擔保，就債權人對債務人一定範圍內之不特定債權，在最高
    限額內設定之抵押權；最高限額抵押權所擔保之債權，以由
    一定法律關係所生之債權或基於票據所生之權利為限，民法
    第881條之1第1、2項定有明文。次按表意人與相對人通謀而
    為虛偽意思表示者，其意思表示無效。但不得以其無效對抗
    善意第三人，民法第87條第1項定有明文。所謂通謀為虛偽
    意思表示，乃指表意人與相對人互相故意為非真意之表示而
    言，故相對人不僅須知表意人非真意，並須就表意人非真意
    之表示相與為非真意之合意，始為相當。又第三人主張表意
    人與相對人通謀而為虛偽意思表示者，該第三人固應負舉證
    之責，惟所謂證明，不以證明直接事實為必要，苟能證明在
    經驗法則或論理法則上，足以推認直接事實存在之間接事實
    ，亦無不可（最高法院104年度台上字第2250號判決意旨參
    照）。又最高限額抵押於成立時，固可不必先有債權存在，
    然所擔保之債權，仍以由一定法律關係所生之債權或基於票
    據所生之權利為限，此觀民法第881條之1第2項規定即明。
    故設定系爭抵押權，當有其設定目的，其約定內容自須與當
    事人設定抵押權所欲達成之目的及當事人達成該目的之可能
    性相符，始合情理。再者設定抵押權之行為，如確屬無效，
    債權人原非不得依據民法第242條及第113條之規定，代位行
    使債務人之回復原狀請求權，以保全其債權（最高法院59年
    度台上字第2556號判決意旨參見）。
  ⒉經查，本件林水來、林勇志均辯稱林水來陸續向林勇志借款
    合計約700萬元，並均經林勇志交付現金云云，則為被上訴
    人所否認，林水來雖有提出借據1紙為證（見原審卷一第191
    頁），惟700萬元金額甚鉅，一般而言因借貸交付此鉅款，
    縱以分次交付，亦多以銀行轉存或匯款方式以避免風險，林
    水來竟稱林勇志均以現金交付，此已與一般交易情況及民間
    借貸往來證明之習俗不合，且依本件卷證為佐，林水來向林
    勇志借貸高達700萬元，然林勇志竟未持有林水來任何1紙支
    票以為借款之證明，顯有違經驗法則。況林勇志縱係以現金
    為交付，其詳細之借款金額、各筆交付日期亦均不明，復未
    提出林勇志各次提領現金之帳戶明細及金流，供本院以核對
    林勇志相關之提款金流去向以為證明；復參林勇志之稅務電
    子閘門所得調件明細表，林勇志自103年至107年間，僅最多
    於107年有共計769,253元之利息所得及股利，其是否有資力
    借貸高達700萬元之借款予林水來，實有疑問。再者，林水
    來、林勇志未能提出其他證據證明兩造間確有消費借貸之成
    立，自難遽認林勇志抗辯曾交付共計700萬元借款予林水來
    之事實為真正。而系爭房地上經華南商業銀行設定1,200萬
    元第一順位最高限額抵押權，系爭最高限額抵押權已為第二
    順位，仍設定高達4,200萬元之最高限額抵押權，亦與常情
    不符，且系爭房地為林水來僅餘之不動產，於林水來自107
    年間陸續簽發支票（含如附表四所示之支票）後，隨即於10
    7年10月5日設定高額之第二順位最高限額抵押權，益徵林水
    來、林勇志間顯有為脫免林水來之債權人求償，而就系爭房
    地設定系爭最高限額抵押權為通謀虛偽意思表示，則林水來
    、林勇志間就系爭房地所為之系爭最高限額抵押權設定意思
    表示應為無效。
　⒊又按債務人怠於行使其權利時，債權人因保全債權，得以自
    己之名義，行使其權利。又所有人對於無權占有或侵奪其所
    有物者，得請求返還之。對於妨害其所有權者，得請求除去
    之。有妨害其所有權之虞者，得請求防止之。民法第242條
    前段、第767條第1項分別定有明文。查，林勇志與林水來間
    就系爭最高限額抵押權之設定，既係林水來與林勇志2人為
    通謀虛偽意思表示，依民法第87條第1項之規定自屬無效，
    已如上述，而系爭最高限額抵押權之設定登記，顯有妨害被
    上訴人就系爭房地權利之行使，而林水來怠於行使其權利，
    被上訴人為林水來之票據債權人，依上開規定，代位林水來
    請求林勇志塗銷系爭最高限額抵押權設定，即屬有據，應予
    准許。
六、至上訴人林水來、葉阿香雖具狀請求本院通知上訴人林勇志
    到庭說明，然因林勇志於本件亦為上訴人，林勇志與林水來
    間之利害一致，復選任同一訴訟代理人，則林勇志是否到庭
    為其自身及林水來之利益為說明，林勇志本可自為決定，其
    訴訟代理人亦可協同林勇志到庭為說明，林勇志捨棄自行到
    庭，其訴訟代理人復未督同到庭，且本院亦已通知林勇志到
    庭，迄至言詞辯論終結，林勇志仍始終未親自到庭，上訴人
    此部分所為請求，本院業已踐行爰併予指明。
七、上訴人雖聲請傳喚證人○○○，並經本院傳喚○○○未到庭，然本
    院既已依兩造不爭執事項㈠、㈡所載，認林水來、葉阿香為防
    免因退票多紙，而遭銀行列為拒絕往來戶，其2人方於系爭
    支票背面簽名為票據權利轉讓背書，顯見林水來、葉阿香於
    簽名背書時應係基於自身利益之考量，要非被上訴人惡意、
    詐欺、以不相當對價取得系爭支票，且被上訴人與林水來、
    葉阿香間就系爭支票為直接前後手之關係，均已如上述，核
    無再予通知傳喚○○○之必要，末此敘明。
八、綜上所述，被上訴人依據票據法律關係請求林水來、葉阿香
    應連帶給付被上訴人740萬元，暨自附表二所示利息起算日
    起至清償日止，按年息6％計算之利息，及依民法第242條、
    第767條第1項、第87條第1項規定，請求美和公司塗銷系爭
    農育權、請求林勇志塗銷系爭最高限額抵押權，均為有理由
    ，應予准許。從而原審法院所為此部分被上訴人勝訴之判決
    ，並依被上訴人及林水來、葉阿香之陳明以供擔保為條件之
    准免假執行宣告（指原決主文第一項、第六項），核無不合
    。上訴論旨均指摘原判決此部分不當，求予廢棄改判，為無
    理由，均應駁回上訴。
九、本件事證已臻明確，兩造其餘之攻擊或防禦方法及所用之證
    據，經本院斟酌後，認為均不足以影響本判決之結果，爰不
    逐一論列，附此敘明。
十、據上論結，本件上訴為無理由，依民事訴訟法第449條第1項
    、第78條、第85條第2項，判決如主文。
中　　華　　民　　國　　111 　年　　3 　　月　　23　　日
　　　　　　　　  民事第三庭    審判長法　官  黃玉清
　　　　　　　　　　　　　　          法　官  葛永輝
　　　　　　　　　　　　　　　        法　官  許旭聖
正本係照原本作成。
上訴人均得上訴。
如不服本判決，應於收受送達後20日內向本院提出上訴書狀，其
未表明上訴理由者，應於提出上訴後20日內向本院補提理由書狀
（均須按他造當事人之人數附繕本）。因疫情而遲誤不變期間，
得向法院聲請回復原狀。
上訴時應提出委任律師或具有律師資格之人之委任狀；委任有律
師資格者，另應附具律師資格證書及釋明委任人與受任人有民事
訴訟法第466條之1第1項但書或第2項所定關係之釋明文書影本。
如委任律師提起上訴者，應一併繳納上訴裁判費。

                                      書記官  陳麗玉 
　　　　　　　　　　　　　　　　　　　
中　　華　　民　　國　　111 　年　　3 　　月　　23　　日


附表一：被上訴人所提甲證18所附之支票。
編號 發  票  日 票  面  金  額 （新臺幣） 票據號碼 1 108年5月17日 90萬元 HIA0000000 2 108年6月6日 80萬元 HIA0000000 3 108年6月11日 80萬元 HIA0000000 4 108年6月19日 90萬元 HIA0000000 5 108年6月21日 90萬元 HIA0000000 6 108年6月24日 90萬元 HIA0000000 7 108年6月27日 130萬元 HIA0000000 8 108年6月14日 80萬元 HIA0000000 

附表二：被上訴人所提甲證2第2張、甲證3所附之支票。
編號 發  票  日 票  面  金  額 （新臺幣） 提   示   日 （利息起算日） 票據號碼 1 108年9月30日 370萬元 108年9月30日 AI0000000 2 108年11月30日 370萬元 108年11月30日 AI0000000 

附表三：
編  號        土    地    坐    落    現登記所有權人 權利範圍  縣  市 鄉鎮市區 段 地號   １ 彰化縣 ○○鎮 ○○段 000 葉阿香 全部 ２ 彰化縣 ○○鎮 ○○段 000 林水來 全部         建    物   坐    落    現登記所有權人   建物門牌  基地坐落 建號   ３ 彰化縣○○鎮○○路○段000巷0號  彰化縣○○鎮○○段000地號土地 000 林水來 全部  備註 權利種類：最高限額抵押權，權利人：林勇志，擔保債權金額：4200萬元，登記日期：107年10月5日，登記字號：彰和資字第065820號，擔保債權確定日：112年10月5日。     

附表四：被上訴人所提甲證16所附之5張支票。
編號 發  票  日 票  面  金  額 （新臺幣） 票據號碼 1 107年3月5日 50萬元 XT0000000 2 107年3月10日 50萬元 XT0000000 3 107年6月5日 100萬元 XT0000000 4 107年6月20日 50萬元 XT0000000 5 107年6月25日 50萬元 XT0000000